【裁判字號】    91,易,3967
【裁判日期】    920129
【裁判案由】    贓物
【裁判全文】
臺灣高雄地方法院刑事判決                        九十一年度易字第三九六七號
    公  訴  人  臺灣高雄地方法院檢察署檢察官
    被      告  甲○○  男  五.
右列被告因贓物案件，經檢察官聲請簡易判決處刑（九十一年度偵字第三七七四號）
，本院認為不宜簡易判決處刑，爰改依通常程序審判，本院判決如左：
    主  文
甲○○無罪。
    理  由
一、公訴意旨略以：被告甲○○於民國（下同）九十一年二月十六日十一時許，在高
    雄縣仁武鄉大全二巷二十三號住處，明知不詳真實姓名之二名成年男子所騎用之
    車牌號碼ＸＯＷ—五九八號重型機車（原係乙○○所有，業於同日十五時許報案
    失竊）係來源不明之贓物，竟予以寄藏於其住處對面之工寮內。嗣於翌（十七）
    日十四時許，警方因循線查緝贓車時，於該處查獲，並扣得前開機車一輛，始悉
    上情。因認被告涉犯刑法第三百四十九條第二項寄藏贓物罪嫌。
二、按犯罪事實應依證據認定之，無證據不得推定其犯罪事實。又不能證明被告犯罪
    者，應諭知無罪之判決，刑事訴訟法第一百五十四條、第三百零一條第一項分別
    定有明文。又事實之認定，應憑證據，如未能發現相當證據，或證據不足以證明
    ，自不能以推測或擬制之方法，為裁判基礎（最高法院四十年台上字第八六號判
    例參照）。且認定犯罪事實所憑之證據，雖不以直接證據為限，間接證據亦包括
    在內，然而無論直接證據或間接證據，其為訴訟上之證明，須於通常一般之人均
    不致有所懷疑，而得確信其為真實之程度者，始得據為有罪之認定，倘其證明尚
    未達到此一程度，而有合理之懷疑存在而無從使事實審法院得有罪之確信時，即
    應由法院為諭知被告無罪之判決（最高法院七十六年臺上字第四九八六號判例參
    照）。且認定犯罪事實應依證據，為刑事訴訟法所明定，故被告否認犯罪事實所
    持之辯解，縱屬不能成立，仍非有積極證據足以證明其犯罪行為，不能遽為有罪
    之認定（最高法院三十年上字第一八三一號判例參照）。再認定犯罪事實所憑之
    證據，固不以直接證據為限，間接證據亦應包含在內，惟採用間接證據時，必其
    所成立之證據，在直接關係上，雖僅足以證明他項事實，而由此他項事實，本於
    推理之作用足以證明待證事實者，方為合法，若憑空之推測，並非間接證據（最
    高法院三十二年上字第六七號判例參照）。
三、公訴人認被告涉犯前開犯嫌，係以被害人乙○○之指訴及車輛竊盜、車牌失竊查
    詢車輛認可資料、贓物領據等各一份在卷可憑，且被告未能明確交待寄放失竊機
    車之該二名不詳姓名男子之真實年籍、聯絡方式以供查證，顯見被告對於上開失
    竊機車應有贓物之認識，為其論據。訊據被告堅決否認有何寄藏贓物犯行，辯稱
    ：該機車係不詳姓名之二名男子所暫時寄放於其置放工具之工寮，伊只是給人方
    便，並不知係贓車云云。
四、經查：
  (一)前述車牌號碼ＸＯＷ—五九八號重型機車，原係乙○○所有，業於九十一日二月
    十六日十三時許於高雄市○○區○○路一六四巷巷口失竊，業據被害人乙○○於
    警訊（見九十一年二月十七日警訊筆錄）及本院審理中（見本院九十二年一月十
    五日審判筆錄）指述甚明，並有被害人乙○○領回機車後出具之贓物認領保管收
    據一紙、車輛竊盜、車牌失竊查詢車輛認可資料一份附卷可稽，堪認被告所持有
    之上開機車確為被害人乙○○遭竊之物無訛。而本件被告對其於客觀上持有該贓
    物機車一台之客觀事實復不否認，是本件所應審究者乃被告取得該機車是否如公
    訴人所認知悉其為贓物。
  (二)如前所述刑事訴訟法第一百五十四條規定，犯罪事實應依證據認定之，無證據不
    得推定犯罪事實，此條項規定即為現代文明法治諸國莫不皆採之證據裁判主義之
    所由設，而本條規定並非僅為被告個人之訴訟利益而設，尤重在發現真實以求國
    家刑罰權之正確行使。而持有贓物，於吾人一般社會生活經驗上，合理上原因非
    一，並無從以行為人單純持有贓物忖度該行為人取得贓物之來源，縱行為人係以
    竊盜、搶奪、詐欺、拾得遺失物或故買贓物等犯罪手段取得該贓物，所涉犯罪構
    成要件亦各不相同，於訴訟上當不能因行為人對其持有之贓物來源交待不清或無
    法於訴訟上確實舉證證明其係如何取得該贓物，而得任意推定行為人之罪行，致
    違刑事訴訟所欲發覺真實之原則。而刑事訴訟程序之進行乃以事實之認定為其中
    心，而對於事實之認定並非得由裁判官以其主觀為之，故現代文明法治諸國如前
    所述於其刑事程序上莫不要求審判者認定事實應依證據為之。而證據對於待證事
    實得發生如何之證明力，於刑事程序之立法採擷上又有法定證據主義與自由心證
    主義二派之論爭，蓋於刑事訴訟程序之肇始，因多採糾問制度，故對於被告之人
    權保障因國家偵審機關強大權利之介入而較為不彰，嗣論者為防止糾問者與審判
    者之專橫，乃在糾問主義下發展出法定證據主義，而以法律明文對於認定有罪證
    據之種類及該證據之證明力加以規定，但隨人類理性之發達，刑事訴訟制度本身
    趨於彈劾主義化之同時，亦對法定證據主義感到不合理，而改採使審判官對於事
    實之認定得依其自由心證為之認定之自由心證主義，使其不再受法律之拘束而得
    到解放，而此乃我刑事訴訟法第一百五十五條第一項「證據之證明力，由法院自
    由判斷。」規定之所由設。然此並非謂審判官對於事實之認定得流於專斷，其對
    事實所為認定仍須經過合理之推理過程。而依學者之所認此「合理之推理過程」
    ，於審判官欲依證據來證明主要直接待證事實是否存在時，不問使用該證據所要
    證明者究係主要直接事實或間接事實，或係該證據對於待證事實、補助事實之證
    明力有關事項均係有適用，而此合理之推理過程，依論者所認，除實定法所明文
    規定之證據法則外，審判官仍須受二大原則─即論理法則及經驗法則之拘束，以
    論理法則及經驗法則為事實之判斷基準。而審判官以論理法則及經驗法則為事實
    認定之際，除須以其既有專門知識及日常生活經驗為經外，更須以其良心、誠實
    心為緯，本於人之理性為之判斷，方得窺事實之全貌，而此旨亦為我最高法院五
    十三年台上字第二０六七號判例「證據之證明力如何，雖屬於事實審法院自由判
    斷職權，而其所為判斷，仍應受經驗法則與論理法則之支配。」所是揭。而因審
    判官所為事實之認定，不問於民事程序或刑事程序，要皆屬對於過去存否事實之
    判斷，而屬於歷史之證明，而因訴訟之迅速性及經濟性之要求，對於此種事實之
    認定，學說之通說上均認以對該事實之存在不存在與否，於訴訟上之證明可達於
    有高度之蓋然性為已足，當然於刑事程序上，認定犯罪事實存在之此種高度之蓋
    然性必需「超越合理之懷疑」，使通常一般人均不致有所懷疑，而得確信其真實
    方可，然如前所述因訴訟法上之事實證明皆係對於過去歷史事實之證明，故我最
    高法院八十四年度臺上字第五一二九號判決更明示有「訴訟法之證明及認定之事
    實，乃歷史之證明及推論，與自然科學上之實驗證明不同，後者得以實驗求證完
    全一致或符合，然訴訟法上之證明及事實認定，以推論高度之蓋然性，其推論所
    得之概括認定，須通常之人皆可確信為真實。」之旨，惟於訴訟上在論理法則之
    支配下應如何確保上述之高度蓋然性？論者又以此種高度蓋然性應有高程度之普
    遍妥當性，而為確保此一妥當性，論者認若審判官能以蓋然性之經驗法則為之推
    理而獲致必然法則之經驗法則則其妥當性即能為之確保，是於探究審判官於依論
    理法則為之證明待證事實之存否時，依論者所認實不逸脫依經驗法則為事實之認
    定問題，當然何謂經驗法則，最高法院三十一年上字第一三一二號判例「所謂經
    驗法則，係指吾人基於日常生活經驗所得之定則」著有明文，合先敘明。
  (三)上開機車雖屬贓物，已如前述，然依被害人乙○○之證詞，及車輛竊盜、車牌失
    竊查詢車輛認可資料、贓物領據等資料，僅足證明被害人乙○○所有之機車遭竊
    ，惟尚不足證明係為何人所竊，亦無法證明是否為該不詳姓名之二名男子所竊。
    查既無證據證明上開機車為該不詳姓名之二名男子所竊，即無法證明被告指稱交
    付機車之該不詳姓名之二名男子對該機車有無贓物之認知，更無法據之遞衍為被
    告具有贓物之認識。
  (四)另，公訴人以被告無法明確交待該不詳姓名之二名男子之真實年籍、聯絡方式以
    供查對，顯悖常情，足以證明被告明知所寄藏之機車係來源不明之贓物。然查，
    縱被告前開所辯均不足採，亦僅能證明無該不詳姓名之二名男子，此點與被告明
    知寄藏之機車為贓物，無何關連性，尚無從以被告未能知該不詳姓名之二名男子
    之真實年籍、聯絡方式而懸揣被告如何具贓物之認識。
  (五)再者，在警方查獲被告時，工寮內未見有修理、改裝機車之工具、失竊機車上未
    插有鑰匙等情，業經證人警員丙○○於本院審理時證述屬實（見本院九十二年一
    月十五日審判筆錄）；另證人張榮發證述被告係以修墓為業，未曾從事過修理機
    車之職業（見本院九十一年十二月十九日審判筆錄），復有被告所提之照片八幀
    為證，足證被告並無修理、改裝機車之經歷、工具，即查無被告寄藏機車之動機
    及目的（自騎或拆卸變賣）。是被告所辯該機車係不詳姓名之二名男子所暫時寄
    放於其置放工具之工寮，伊只是給人方使，並不知係贓車等語尚屬可採。
五、綜上所述，公訴人認被告所涉寄藏贓物之罪嫌，其所依憑之證據並無法證明被告
    知悉該不詳姓名之二名男子交付之機車係贓物。此外，復查無其他積極證據足資
    證明被告有何寄藏贓物之犯行，既不能證明被告犯罪，核諸前揭說明，自應為被
    告無罪之諭知。
據上論斷，應依刑事訴訟法第四百五十二條、第三百零一條第一項，判決如主文。
中    華      民      國    九十二    年      一      月    二十九    日
                                     臺灣高雄地方法院刑事第一庭
                                         法  官    官信成
右正本證明與原本無異。
如不服本判決，應於判決送達後十日內，向本院提出上訴狀。
                                         書記官    黃意雯
中      華      民      國    九十二    年      一      月    二十九    日


司法院資訊處製作；財團法人民間司法改革基金會備份。
